臺灣高等法院臺中分院民事判決
                                    111年度上易字第185號
上  訴  人  陳奕心
訴訟代理人  張智宏律師
            黃建誠律師
被  上訴人  日南建設股份有限公司

法定代理人  林銘崇
被  上訴人  日南紡織股份有限公司

法定代理人  林銘崇
上  二  人
訴訟代理人  林益輝律師
上列當事人間請求遷讓房屋等事件，上訴人對於中華民國111年1
月19日臺灣苗栗地方法院109年度訴字第462號第一審判決提起上
訴，本院於111年5月25日言詞辯論終結，判決如下：
    主  文
上訴駁回。
第二審訴訟費用由上訴人負擔。
    事實及理由
一、上訴人主張：伊於民國101年10月1日與被上訴人日南紡織股
    份有限公司（下稱日南紡織公司）簽訂不動產買賣契約書（
    下稱系爭買賣契約），向日南紡織公司買受苗栗縣○○市○○段
    0000000○0000000地號土地（下稱系爭土地），及同段6504
    建號建物（門牌號碼苗栗市○○里00鄰○○○00號，下稱6504建
    號建物）之所有權，暨如原審判決附圖所示編號A部分面積1
    3平方公尺、B部分面積132平方公尺之未保存登記建物（下
    稱系爭建物）之事實處分權，因而取得系爭土地、6504建號
    建物之所有權，及系爭建物之事實上處分權。伊前於105年
    起至108年1月20日止，將系爭建物出租予訴外人００廣告有限
    公司（下稱００公司），每月租金新臺幣（下同）2萬元，惟
    被上訴人日南建設股份有限公司（下稱日南建設公司）未經
    伊同意，自108年1月21日起無權占用系爭建物。爰依民法第
    767條第1項、第179條之規定，先位請求日南建設公司遷讓
    返還系爭建物，及給付自108年1月21日至109年6月20日止相
    當租金之不當得利34萬元，暨自109年6月21日起至返還系爭
    建物之日止，按月給付2萬元。若認系爭建物係由日南紡織
    公司無權占用，則備位請求日南紡織公司遷讓返還系爭建物
    及給付上開相當租金之不當得利云云（原審為上訴人敗訴之
    判決，上訴人聲明不服，提起上訴）。並上訴聲明：㈠先位
    聲明：⒈原判決廢棄；⒉日南建設公司應自系爭建物遷出，並
    將系爭建物騰空返還予伊。⒊日南建設公司應給付伊34萬元
    ，及自起訴狀繕本送達翌日起至清償日止，按年息5％計算之
    利息。⒋日南建設公司應自109年6月21日起至返還系爭建物
    之日止，按月給付伊2萬元。㈡備位聲明：⒈原判決廢棄；⒉日
    南紡織公司應自系爭建物遷出，並將系爭建物騰空返還予伊
    。⒊日南紡織公司應給付伊34萬元，及自起訴狀繕本送達翌
    日起至清償日止，按年息5％計算之利息。⒋日南紡織公司應
    自109年6月21日起至返還系爭建物之日止，按月給付伊2萬
    元。
二、被上訴人則以：系爭買賣契約第1條所約定買賣標的物為系
    爭土地及6504建號建物，另於第10條「特約事項」之第4項
    約定，買賣標的物以契約書第1條所列舉之範圍為限，不包
    括就近提供使用而產權屬於日南紡織公司所有之社區內其他
    設施。系爭建物係由日南紡織公司原始起造取得所有權，系
    爭買賣契約所約定買賣標的物未包括系爭建物，上訴人未向
    日南紡織公司買受系爭建物之事實上處分權，更未取得系爭
    建物之事實上處分權，上訴人請求遷讓系爭建物及不當得利
    ，均無理由等語，資為抗辯。並答辯聲明：上訴駁回。
三、本院之判斷：
  ㈠按建築物如已足避風雨，可達經濟上使用目的，且具構造上
    及使用上之獨立性，即屬獨立之建築物，得為物權之客體。
    所有人於原有建築物之外另行增建，如該增建部分不具構造
    上及使用上之獨立性，自不得獨立為物權之客體，原有建築
    物所有權範圍即因而擴張。若增建部分已具構造上之獨立性
    ，但未具使用上之獨立性而常助原有建築物之效用者，則為
    附屬建物；其使用上既與原有建築物成為一體，其所有權應
    歸於消滅，被附屬之原有建築物所有權範圍即因而擴張。倘
    增建部分於構造上及使用上均具獨立性，於與原建築物依法
    合併登記為同一建號建築物前，即為獨立之建築物，而成為
    獨立之所有權客體（最高法院110年度台上字第1169號判決
    參照）。查系爭建物為日南紡織公司原始起造，且有獨立出
    入口及使用空間，並與6504建號建物區隔開，為上訴人所不
    爭執（本院卷83頁），又系爭建物內部有辦公室、廁所等設
    備，可獨立作為建物銷售中心使用，亦有原審勘驗筆錄及現
    場照片可證（原審卷165、173、175、176頁），足認系爭建
    物具有構造上及使用上之獨立性，為一獨立之建物，且為日
    南紡織公司出資原始起造而取得所有權。至建物有無獨立門
    牌或房屋稅籍與其可否供獨立使用無關，且建物與其他建物
    共用化糞池或位於其他建物所設化糞池上方，亦與建物構造
    及使用之獨立性無關，上訴人以系爭建物無獨立門牌及稅籍
    編號，且位於6504建號建物之化糞池上方，主張系爭建物為
    6504建號建物之附屬建物云云，顯不足採。
　㈡據上訴人提出系爭買賣契約第1條所載：「買賣標的物：…二
    、建物標示：門牌號苗栗市○○里○○○00號，建號6504所有權
    全部，面積426.3坪」（原審卷87頁），及6504建號建物登
    記謄本記載：層數3層、總面積1,409.25平方公尺（原審卷3
    5頁），換算坪數為426.3坪（計算式：1,409.25×0.3025=42
    6.29），足認系爭契約第1條所約定買賣建物之全部面積即
    為6504建號建物，未包括未辦保存登記之系爭建物；況系爭
    買賣契約第10條第4項約定：「賣方所負移轉登記或交付之
    標的物，以本契約書第一條所列舉之範圍為限，不包括本案
    土地上已就近提供使用而產權屬於日南紡織所有之社區內其
    他設施」等語（原審卷92、93頁），故系爭買賣契約已約定
    買賣標的限於系爭土地及6504建號建物，並排除其他屬日南
    紡織公司所有之設施（包括系爭建物），上訴人主張其依系
    爭買賣契約向日南紡織公司買受系爭建物，取得系爭建物之
    事實上處分權，顯不實在。
　㈢另上訴人所提出門牌號碼苗栗市○○里00鄰○○○00號房屋稅籍證
    明書（原審卷39頁），其中層次1、卡序B0、鋼鐵造、面積1
    32平方公尺部分，雖與附圖所示B部分面積135平方公尺之建
    物相近，然該部分建物房屋稅起課年月為109年3月，而系爭
    買賣契約係於101年10月1日簽訂，買賣契約標的即系爭土地
    及6504建號建物均於101年10月25日完成所有移轉登記（原
    審卷31至35頁），足認該稅籍證明書所載卡序B0部分建物，
    與系爭買賣契約之買賣標的物無關；況上開稅籍證明書之備
    註欄已記載「本資料係由房屋稅籍紀錄表移列，僅供參考，
    不作產權及他項權利證明之用」等語（原審卷39頁），則該
    稅籍證明書亦無從證明上訴人有向日南紡織公司買受系爭建
    物之事實上處分權。
  ㈣至上訴人雖持有系爭建物之鑰匙，並為系爭建物出租予００公
    司之出租人，惟取得建物鑰匙之可能原因多端，且建物之出
    租人亦不以所有權人或事實上處分權人為限；又上訴人與日
    南紡織公司前法定代理人０００雖無婚姻關係，然2人育有3名
    非婚生子女，並由０００認領，有戶籍謄本可證（原審卷233至
    237），則被上訴人辯稱０００以系爭建物之租金作為上訴人生
    活費，上訴人因此為系爭建物之出租人，並收取租金等語，
    尚屬可採。是上訴人雖持有系爭建物之鑰匙及曾為系爭建物
    之出租人，亦無從證明上訴人有向日南紡織公司買受系爭建
    物之事實上處分權。至證人０００於原審雖證稱：日南紡織公
    司工地主任於聊天時提到，開會時請示接待中心裝冷氣問題
    ，前董事長０００說建物在上訴人名下，要請示上訴人等語（
    原審卷339頁），然此屬證人０００聽聞他人之轉述，且與系爭
    買賣契約約定內容不符，仍難認上訴人有向日南紡織公司買
    受系爭建物之事實上處分權。另證人０００即００公司負責人於
    本院雖證稱：我租系爭建物時，簽約的對象是房屋的所有權
    人即上訴人，因為簽約要看謄本或稅籍資料，我看到的應該
    是幼稚園的謄本等語（本院卷108頁），惟系爭建物係未辦
    保存登記之建物，並無登記謄本，且上訴人所提房屋稅籍證
    明書卡序B0之建物，房屋稅起課年月為109年3月，故證人００
    ０簽訂租賃契約時所查閱之謄本或房屋稅籍資料均非系爭建
    物，依證人０００上開證述，亦難認上訴人有取得系爭建物之
    事實上處分權。綜上所述，上訴人就系爭建物既無所有權亦
    無事實上處分權，其依民法第767條第1項規定請求被上訴人
    遷讓返還系爭建物，自屬無據。
  ㈤按無法律上之原因而受利益，致他人受損害者，應返還其利
    益，民法第179條前段定有明文。系爭建物為日南紡織公司
    所有，有權自行或同意日南建設公司占有、使用系爭建物，
    且上訴人並未取得系爭建物之事實上處分權，則系爭建物由
    何人占用、使用，上訴人均無受有損害可言，上訴人依民法
    第179條之規定，請求被上訴人給付相當租金之不當得利，
    顯屬無據。
四、綜上所述，上訴人依民法第767條第1項、第179之規定，依
    序先位請求日南建設公司、備位請求日南紡織公司，自系爭
    建物遷出，並將上開建物騰空返還上訴人；給付上訴人34萬
    元，及自起訴狀繕本送達翌日起至清償日止，按年息5％計算
    之利息，暨自109年6月21日起至返還系爭建物予上訴人之日
    止，按月給付上訴人2萬元，均為無理由，不應准許。原審
    所為上訴人敗訴之判決，核無不合。上訴意旨指摘原審判決
    不當，求予廢棄改判，為無理由，應駁回其上訴。
五、本件事證已臻明確，兩造其餘攻擊、防禦方法及提出之證據
    ，經本院審酌後，認均不足以影響本判決之結果，爰不逐一
    論列。
六、據上論結，本件上訴為無理由，依民事訴訟法第449條第1項
    、第78條，判決如主文。
中　　華　　民　　國　　111 　年　　6 　　月　　15  　日
        　　   民事第八庭     審判長法　官  杭起鶴
　　　　　　　　　　　　　　        法  官  羅智文
　　　　　　　　　　　　　　　      法　官  吳國聖
正本係照原本作成。       
兩造均不得上訴。
                                    書記官  詹雅婷
　　　　　　　　　　　　　　　　　　
中　　華　　民　　國　　111 　年　　6 　　月　　15　　日